臺灣嘉義地方法院民事判決　　　　　　　 96年度訴字第551號
原　　　告　甲○○
訴訟代理人　蕭敦仁律師
複　代理人　楊瓊雅律師
被　　　告　丙○○
被　　　告　上傑營造有限公司
法定代理人　乙○○
上列當事人間請求確認租賃關係不存在事件，本院於民國96年11
月28日言詞辯論終結，判決如下：
  主  文
確認被告間於民國八十四年、八十五年間，就坐落嘉義市○○段
五五三之二四號土地及其上建號三一六五號建物及如附圖所示三
四六四號建物之租賃關係不存在。
被告上傑營造有限公司應自前項土地及建物遷出，並將土地及建
物返還原告。
訴訟費用由被告負擔。
  事實及理由
一原告主張：原告於民國95年7月10日，自本院受理94年度執字
  第6055號執行事件（下稱系爭執行事件）程序，拍定取得坐落
  嘉義市○○段553之24號土地（下稱系爭土地）及其上建號316
  5號建物（下稱系爭3165號建物）及如嘉義市地政事務所94年7
  月12日函檢附建物複丈成果圖（下稱附圖）所示3464號建物（
  下稱系爭3464號建物），詎被告丙○○為阻撓前揭不動產之執
  行，與其女婿即被告上傑營造有限公司（下稱上傑公司）之法
  定代理人乙○○共謀，於系爭執行事件中，由乙○○代表上傑
  公司，向本院執行處具狀表示：因被告丙○○積欠被告上傑公
  司債務，乃於84年、85年間，將系爭土地及系爭3165號建物出
  租予被告上傑公司，並以債務所生利息抵充租金，租期至債務
  完全清償之日止，本院執行處因此於系爭執行事件之拍賣公告
  載明據陳報前揭不動產由被告上傑公司自85年間承租，拍定後
  不點交等語。惟被告間就系爭土地及其上建物並無租賃之約定
  及租金之交付，即無租賃關係存在，此由被告於本件訴訟則辯
  稱係丙○○積欠乙○○債務，前後矛盾益明。又被告上傑公司
  無權占用系爭土地及系爭3165號、3464號建物，依民法第767
  條之規定，應將系爭土地及系爭3165號、3464號建物返還原告
  ，爰提起本訴。聲明：(一)確認被告間於84年、85年間就系爭土
  地、系爭3165、3464號建物之租賃關係不存在。(二)被告上傑公
  司應自系爭土地及系爭3165、3464號建物遷出，並將土地及建
  物返還原告。
二被告部分：
  (一)被告上傑公司則以：被告丙○○自83年、84年間，向乙○○
    借款合計新臺幣（下同）4,700,000元，嗣乙○○於84年間
    計算金額已達4,700,000元，即向被告丙○○表示本件倉庫
    讓伊使用，被告丙○○即不用付借款利息，而以借款利息抵
    使用所需支付之租金，待有錢時再還本金，是被告間就系爭
    土地及其上地上物有不定期租賃關係，被告上傑公司租用場
    所作為堆放工具之用，目前仍繼續使用中，原告前告訴被告
    丙○○、乙○○涉犯刑事案件，已經為不起訴處分確定，是
    被告間存有租賃關係，並非虛偽造假，且系爭執行事件公告
    事件亦載明拍定後不點交，系爭3464號建物之遮雨棚及系爭
    3165號建物內之橫桿、2樓門窗都是乙○○增建，並將原來2
    側門改為鐵捲門，如被告有意阻撓執行程序，則乙○○即可
    要丙○○不要辦理系爭3165號建物之保存登記。被告間有租
    賃關係存在，故上傑公司占用本件房地，並非無權占用等語
    置辯。聲明：原告之訴駁回。
  (二)被告丙○○則以：伊於83年、84年間，陸續向乙○○借款共
    4,700,000元，未約定何時清償，嗣伊無力清償，乙○○向
    伊表示需使用本件土地及建物，伊就讓他使用等語置辯。聲
    明：原告之訴駁回。
三按確認法律關係之訴，非原告有即受確認判決之法律上利益者
  ，不得提起之，民事訴訟法第247條第1項前段定有明文。所謂
  即受確認判決之法律上利益，係指法律關係之存否不明確，原
  告主觀上認其在法律上之地位有不安之狀態存在，且此種不安
  之狀態，能以確認判決將之除去者而言（最高法院52年臺上字
  第1240號判例要旨參照）。又法律關係之存在否不明確，致原
  告在私法上之地位有受侵害之危險，而此危險得以對於被告之
  確認判決除去之者，即得依民事訴訟法第247條之規定提起確
  認之訴。如具備前開要件，縱其所求確認者，為他人間之法律
  關係，亦非不得提起（最高法院52年度臺上字第1922號判例意
  旨、42年度臺上字第1031號判例意旨參照）。本件原告主張被
  告間就系爭土地、系爭3165號建物、系爭3464號建物之租賃關
  係不存在，而為被告所否認，故兩造間對此租賃之法律關係存
  否已不明確，又原告拍定取得前揭房地，是本件租賃關係是否
  存在，足以影響原告之權利，在法律上地位有不安之狀態，而
  此不安狀態得以確認判決將之除去，原告有即受確認判決之法
  律上利益，其提起本件確認之訴部分，自無不合，合先敘明。
四原告主張：原告於95年7月10日，自本院受理系爭執行事件程
  序，拍定取得系爭土地、系爭3165號建物及3464號建物，被告
  上傑公司占用系爭土地及其上系爭3165號建物、3464號建物等
  事實，業據其提出系爭土地、系爭3165號建物登記謄本2紙為
  證，並經本院民事執行處受理系爭執行事件，囑託嘉義市地政
  事務所測量屬實，製有嘉義市地政事務所94年7月12日嘉地二
  字第0940006436號函檢附附圖可證，此業經調取系爭執行事件
  卷宗核閱無訛，且為被告所不爭執，堪信屬實。惟被告則以前
  揭情詞置辯，是本件爭點為：被告間就系爭土地、系爭3165號
  建物、3464號建物是否成立租賃關係？被告上傑公司是否無權
  利占用系爭土地、系爭3165號建物、3464號建物？
五本院就上開爭點，論述如下：
  (一)被告間就系爭土地、系爭3165號建物、3464號建物是否成立
    租賃關係？
   1.按所謂租賃者，謂當事人約定，一方以物租與他方使用收
     益，他方支付租金之契約，民法第421條第1項定有明文。
     是租賃契約之成立，不僅雙方就租賃物已達合意，尚需就
     租金金額之契約必要之點為意思合致。
   2.本院受理系爭執行事件，乙○○於94年7月11日向執行法院
     陳稱：上傑公司自84年、85年間，向丙○○承租本件不動
     產，因丙○○積欠上傑公司債務，所以租金以債務所生利
     息抵充等語（見系爭執行事件卷94年7月11日筆錄），然被
     告於本院則辯稱：丙○○自83年、84年間，陸續向乙○○
     借款合計4,700,000元等語（見本院96年10月12日言詞辯論
     筆錄），是究丙○○向何人借款乙節，前後辯詞相互歧異
     ，已難採信。又被告上傑公司雖辯稱：乙○○於84年間計
     算金額已達4,700,000元，向被告丙○○表示本件倉庫讓伊
     使用，被告丙○○不用付借款利息，而以借款利息抵使用
     所需支付之租金云云。然就被告丙○○所借款項，並未約
     定支付利息乙節，為被告所自承，又被告丙○○陳稱：乙
     ○○向伊表示需使用本件土地及建物，就讓他使用，並未
     談及伊借款與他使用土地建物間有何關係等語（見本院96
     年10月12日言詞辯論筆錄），足見被告間並未約定以借款
     利息抵付租金甚明。此外，被告並未提出其他證據以證明
     其等成立租賃契約之事實，自難認被告間就系爭土地、系
     爭3165號建物、3464號建物成立租賃關係。
   3.至被告上傑公司雖辯稱：原告前告訴被告丙○○、乙○○
     涉犯偽造文書案件，已經為不起訴處分確定，被告間存有
     租賃關係，並非虛偽造假，且系爭執行事件公告事件亦載
     明拍定後不點交等語，並提出臺灣高等法院臺南分院檢察
     署96年度上聲議字第264號處分書為據。然按：(1)刑事訴訟
     之目的在於發現實體之真實，民事訴訟的目的在於解決紛
     爭，並保護當事人的私權，兩者舉證責任分配法則以及心
     證程度並不相同，是刑事案件縱因無足以使法院達到通常
     一般人均不致有所懷疑而得確信其事實之心證的確切證據
     ，而使被告獲致刑事無罪判決；或因未有足認被告有犯罪
     嫌疑之證據而為不起訴處分，亦不能免除被告在民事事件
     中所應負之舉證責任。觀諸前揭處分書，係以執行法院已
     就被告間是否有租賃關係為實質審查，並非一經債務人或
     占有之第三人聲明或申報，執行法院即有登載之義務，而
     認與刑法第214條使公務員登載不實罪不該當，並認丙○○
     將將不動產租金抵償積欠債務之行為，無悖於常理為據，
     而就此部分應為不起訴處分。然本件原告既否認被告間就
     前揭不動產有無租賃關係存在，自仍應由被告就租賃關係
     成立原因之事實負舉證責任。被告既不能證明其等間成立
     租賃關係，已如前述，自難逕以前揭處分書，資為有利被
     告之認定。(2)本院受理系爭執行事件，於95年5月24日第3
     次拍賣公告第11點記載：本件拍賣之土地、房屋經債務人
     陳報：現由第三人上傑營造有限公司，自85年間承租，…
     拍定後不點交，…惟是否屬實，由拍定人自理等語，足見
     執行法院僅依執行債務人於系爭執行事件之陳述為記載，
     並未為任何實體權利之認定，亦無從作為被告間確有成立
     租賃關係之證明。綜上，被告辯稱：其等間成立租賃關係
     ，自屬無據。
  (二)被告上傑公司是否無權利占用系爭土地、系爭3165號建物、
    3464號建物？
   1.按所有人對於無權占有或侵奪其所有物者，得請求返還之
     ，對於妨害其所有權者，得請求除去之，有妨害其所有權
     之虞者，得請求防止之，民法第767條定有明文。經查，被
     告上傑公司與被告丙○○間，就前揭房地並無租賃關係乙
     節，已如前述，是被告上傑公司以其與被告丙○○間，就
     前揭房地存有租賃關係為據，辯稱並非無權占用，自屬無
     據。
   2.至被告上傑公司雖又辯稱：系爭3464號建物、系爭3165號
     建物內之橫桿、2樓門窗都是其法定代理人乙○○增建，並
     將原來2側門改為鐵捲門等語。然按動產因附合而為不動產
     之重要成分者，不動產所有人，取得動產所有權，民法第
     811條定有明文。又於原有建築物之外另行增建者，如增建
     部分與原有建築物無任何可資區別之標識存在，而與之作
     為一體使用者，因不具構造上及使用上之獨立性，自不得
     獨立為物權之客體，原有建築物所有權範圍因而擴張。經
     查，系爭3165號建物之橫桿、2樓門窗均與系爭3165號建物
     結構相連，2側鐵捲門則設置於系爭3165號建物之兩側，均
     結為一體，成為系爭3165號建物之一部分，又系爭3464 號
     建物則為系爭3165號建物兩側所延伸之遮棚，此業經本院
     會同嘉義市地政事務所測量人員勘驗屬實，製有勘驗筆錄
     可稽，並無使用上及構造上之獨立性，且經原告自本院受
     理系爭執行事件拍定取得。從而，被告上傑公司前揭所辯
     縱令屬實，亦從據為有利被告上傑公司之認定。
六綜上所述，原告請求確認被告間就於84年、85年間就系爭土地
  、系爭3165、3464號建物之租賃關係不存在，並依民法第767
  條之規定，請求被告上傑營造有限公司應自系爭土地及系爭31
  65、3464號建物遷出，並將土地及建物返還原告，自屬有據，
  應予准許。
七本件事證已臻明確，兩造其餘攻擊防禦方法，經核與本判決結
  果不生影響，爰不一一論敘，併此敘明。
八據上論結，本件原告之訴為有理由，依民事訴訟法第78條，判
  決如主文。
中　　華　　民　　國　　96　　年　　12　　月　　12　　日
                  民事第二庭  法　官  蘇雅慧
正本係照原本作成。
如不服本判決，應於送達後20日內，向本院提出上訴狀並表明上
訴理由，如於本判決宣示後送達前提起上訴者，應於判決送達後
10日內補提上訴理由書（須附繕本）。
中　　華　　民　　國　　96　　年　　12　　月　　12　　日
                              書記官　劉昀匊
